【裁判字號】    98,簡上,844
【裁判日期】    981110
【裁判案由】    妨害名譽
【裁判全文】
臺灣高雄地方法院刑事判決             98年度簡上字第844號
上  訴  人
即  被  告  乙○○
上列上訴人即被告因妨害名譽案件，不服本院高雄簡易庭中華民
國98年7 月6 日98年度審簡字第2687號刑事簡易判決（聲請簡易
判決處刑案號：臺灣高雄地方法院檢察署98年度偵續一字第16號
），提起上訴，本院管轄之第二審合議庭判決如下：
    主  文
上訴駁回。
乙○○緩刑貳年。
    事  實
一、乙○○係址設高雄市○○區○○路「文化師苑」社區之住戶
    ，對甲○○於民國95年7 月間當選該社區之管理委員會主任
    委員，卻委由非該社區區分所有權人丁○○代理行使職務一
    事，有所不滿。於95年10月12日至10月21日之某時，見由管
    理委員會財務委員戊○○、監察委員鄒志勝、主任委員甲○○所共同具名之該社區95年9 月份管理費收支報表張貼於該
    社區J 棟電梯內，竟基於公然侮辱之犯意，在多數人得以共
    見之電梯內，在該報表上主任委員欄「甲○○」之印文下方
    畫一箭頭，並於箭頭下方書寫「假」「不要臉」等文字，使
    乘用該電梯之多數人均得閱覽，並自外觀即可知悉上開文字
    即係針對甲○○所為，而足以貶損甲○○之社會評價。
二、案經甲○○訴由臺灣高雄地方法院檢察署檢察官偵查後聲請
    簡易判決處刑。
    理  由
壹、程序部分：
一、告訴期部分：
    按犯罪之被害人，得為告訴；又告訴乃論之罪，其告訴應自
    得為告訴之人知悉犯人之時起，於6 個月內為之，刑事訴訟
    法第232 條、第237 條第1 項定有明文。查被告辯稱：文化
    師苑95年9 月份管理費收支報表上財務委員戊○○所填載之
    製作日期為96年10月12日之部分，為事後所填載，實係於同
    年9 月30日即已製作完畢，告訴人於96年4 月1 日具狀提出
    告訴，已逾告訴期間云云。經查，證人即財務委員戊○○於
    審理時證稱：若報表是伊製作的，則通常當月份收支報表會
    在下個月5 日前作完，並於下月10日前公告張貼於電梯中，
    若係管理公司作的，印象中也都是月初就會公告；95年9 月
    份的報表不可能在9 月的最後一天即9 月30日就製作完畢，
    因為如果最後該日有收據進來，就作不進去等語（院卷二第
    122 、124-125 頁），且參諸一般社區管理委員會關於財務
    報表之製作，因牽涉社區之整體管理費收入及支出，範圍廣
    泛，且直至當月末日，確實均有陸續進出款項之可能，又於
    當月份結束後，通常亦需一定之單據整理及財務之結算期間
    ，是如無特殊情形，當無於當月份末日立即製作完畢之必要
    ；又查上開報表上所為日期之填載，與該社區另一「9 月份
    文化師苑社區財務報表」上就日期所記載之方式及內容均屬
    相同，有該2 份報表在卷可查（偵卷一第14-15 頁），足見
    證人戊○○並無就本件業經書寫「假」「不要臉」報表特意
    加註日期之情形，是難認該日期之加註行為有何虛偽之處。
    再查，告訴人甲○○於偵查中指稱：伊係於96年10月21日當
    天坐電梯時看到收支報表上伊蓋章處，有箭頭及「假」「不
    要臉」之記載等語（偵卷三第14頁），亦足認告訴人於該時
    起始知悉本件妨害名譽之事實，是告訴人於96年4 月1 日向
    臺灣高雄地方法院檢察署具狀提起本件告訴，自屬合法於告
    訴期內所為。
二、證據能力部分：
    按被告以外之人於審判外之陳述，雖不符前4 條之規定，而
    經當事人於審判程序同意作為證據，法院審酌該言詞陳述或
    書面陳述作成時之情況，認為適當者，亦得為證據，刑事訴
    訟法第159 條之5 第1 項定有明文。查本案認定事實所引用
    之卷內資料，除原已符同法第159 條之1 至第159 條之4 規
    定、及法律另有規定等傳聞法則例外規定，而得作為證據外
    ，並無證據證明係公務員違背法定程式所取得，而檢察官、
    被告於本院行準備程序時，均同意其作為本案證據之證據能
    力，且本院審酌前揭陳述作成時之情況，並無違法取證之瑕
    疵，亦認以之作為證據為適當，是本件有關被告以外之人於
    審判外之言詞或書面陳述等供述證據，依前揭法條意旨，自
    均得為證據。
貳、實體部分：
一、訊據被告矢口否認有何公然侮辱犯行，辯稱：伊並無辱罵告
    訴人之意，僅係認為該報表所載不實，而針對該報表所為意
    見表達，並非針對告訴人所為云云。經查，被告對告訴人當
    選管理委員會主任委員，卻不自任社區管理事務，因而有所
    不滿；及上開收支報表上之箭頭及「假」「不要臉」等文字
    ，確係被告所書寫等情，均經被告供承在卷（偵卷四第23頁
    、院卷二第87頁），且有上開收支報表、法務部調查局97年
    10月7 日調科貳字第09700407260 號筆跡鑑定書1 份在卷可
    查（偵卷一第14頁、偵卷三第94頁），是此部份事實已足堪
    認定。
二、按刑法上之公然侮辱罪，祗須侮辱行為足使不特定人或多數
    人得以共見共聞，即行成立。而所謂侮辱，係以使人難堪為
    目的，以言語、文字、圖畫或動作表示不屑、輕蔑或攻擊之
    意思，足以對於個人在社會上所保持之人格及地位，達貶損
    其評價之程度，即足當之，至「假」「不要臉」一詞，係針
    對他人之誠信、廉恥、道德及人格所為之負面評價，足以貶
    損他人之社會評價，此為一般正常智識之人所應有之認知，
    查被告於本院中供稱：「（是否認為『不要臉有貶低別人的
    意思？』）我可不可以不要回答，因為我並沒有要貶低他，
    這不是我的原意，如果是一般的評價的話，如果那個人有一
    些違背常理的動作，可能就會被罵不要臉。」等語（院卷二
    第144 頁），是足認被告對於「不要臉」一詞係有對於他人
    社會評價之貶低作用一情，亦有所認識。又查被告在上開收
    支報表上告訴人印文下方畫一箭頭，並於箭頭下方書寫「假
    」「不要臉」等文字，是依記載方式觀之，該等文字即係被
    告對告訴人個人所為之評價，而非針對該收支報表整體內容
    所為一節，自屬明確；且查本件發生地點係文化師苑社區之
    電梯內，為多數人得自由出入之公共空間，被告書寫上開文
    字，既為多數人所可共見共聞，所為自亦符合「公然」之要
    件無疑。再按所謂對於可受公評之事所為足以貶低他人名譽
    之意見表達，應達於「適當」之「評論」程度始屬不罰，刑
    法第311 條第3 款定有明文，經查，被告僅僅針對告訴人之
    印文書寫「假」「不要臉」等文字，既無從使不知悉內情之
    閱覽者得知告訴人為何遭受此等文字之評價，自與「評論」
    之含意不符，且此等文字除單純貶低之作用外，對被告所處
    該社區之管理而言，難認有何正面之助益，是亦非屬「適當
    」之言論。綜上所述，被告前開所辯，均屬卸責之詞，難以
    採信，被告於張貼於電梯內之上開收支報表上告訴人印文欄
    處針對告訴人書寫「假」「不要臉」之文字，足使告訴人之
    社會評價因而降低，所為犯行明確，應予依法論科。
三、核被告所為，係犯刑法第309 條第1 項之公然侮辱罪。原審
    認被告所為係犯刑法第309 條第1 項之公然侮辱罪，並審酌
    被告僅因細故即為本件犯行，足以貶損告訴人於社會上之人
    格及地位，致告訴人受有精神上之痛苦，行為誠屬可議，欠
    缺尊重他人人格之觀念，並斟酌被告犯罪動機、手段及所生
    損害等一切情狀，量處拘役30日，再依中華民國九十六年罪
    犯減刑條例之規定減為拘役15日，並諭知易科罰金之折算標
    準，核其認事用法，均無違誤，量刑亦稱妥適。是被告猶執
    前詞否認犯罪，指摘原判決不當而提起本件上訴，並無理由
    ，應予駁回。
四、末查，被告前未曾受有期徒刑以上刑之宣告，有臺灣高等法
    院被告前案紀錄表1 份在卷可按，其因一時失慮，偶罹刑典
    ，並斟酌被告之所以為本件犯行係出於對社區管理議題甚為
    關注，雖所採取之行為與法有違，惟其動機並非一般人難以
    接受，且其經此偵、審程序及刑之宣告，應已知所警惕自身
    之行為，而無僅因一時衝動而再為此等妨害他人名譽行為之
    虞，是本院認所宣告之刑以暫不執行為適當，爰依刑法第74
    條第1 項第1 款規定併諭知緩刑2 年，以啟自新。
據上論斷，應依刑事訴訟法第455 條之1 第1 項、第3 項、第36
8 條，刑法第74條第1 項第1 款，判決如主文。
本案經檢察官丙○○到庭執行職務。
中    華    民    國    98    年    11    月    10    日
            刑事第九庭  審判長  法  官  鄭詠仁
                                法  官  王碧瑩
                                法  官  黃沛文
以上正本證明與原本無異。
不得上訴。
中    華    民    國    98    年    11    月    10    日
                                書記官  鄧思辰
附錄本判決論罪法條：
中華民國刑法第309條
（公然侮辱罪）
公然侮辱人者，處拘役或3 百元以下罰金。
以強暴犯前項之罪者，處1 年以下有期徒刑、拘役或5 百元以下
罰金。


司法院資訊處製作；財團法人民間司法改革基金會備份。
